臺灣桃園地方法院民事判決
110年度簡上字第240號
上  訴  人  陳月春  
訴訟代理人  王建偉律師
被上訴人    黃永雄  
訴訟代理人  宋英華律師
上列當事人間請求拆屋還地等事件，上訴人對於民國110年6 月1
1日本院中壢簡易庭109 年度壢簡字第1064號判決提起上訴，本
院於民國110年11月24日言詞辯論終結，判決如下：
    主  文
上訴駁回。
第二審訴訟費用由上訴人負擔。
原判決主文第二項之利息起算日之「自民國一百一十年一月二十
八日起」應更正為「自民國一百一十年一月十八日起」。
原判決主文第三項之起算日「民國一百一十年起」應更正為自「
民國一百一十年一月十五日起」。
    事實及理由
一、被上訴人主張：桃園市○○區○○段○000 地號土地（重測前為
    桃園市○○區○○○段○000 號土地，下稱系爭土地）為被上訴人
    與他人共有（被上訴人之所有權權利範圍為181440 分之850
    07），上訴人為門牌號碼桃園市○○區○○路000 巷00弄00號建
    物及兩旁之鐵皮屋、遮雨棚等地上物（下稱系爭地上物）之
    事實上處分權人，詎上訴人未經系爭土地之全體共有人同意
    ，無任何正當權源，無權占用系爭地上物所坐落之系爭土地
    即如桃園市大溪地政事務所109 年9 月29日溪測法字第0464
    00號複丈成果圖（下稱本件複丈成果圖）所示編號A 、B 、
    C 部分，妨害被上訴人等共有人對於系爭土地所有權之行使
    ，上訴人自應拆除系爭地上物與水泥地面刨除回復原狀，且
    上訴人無權占用系爭土地，每月受有相當於租金之不當得利
    ，爰依民法第821 條、第767 條第1項、第179 條等規定提
    起本件訴訟，請求上訴人拆屋還地，併給付按系爭土地申報
    地價年息10％計算之不當得利，其中104 年8 月4 日起至110
     年1 月14日止之金額合計為新臺幣（下同）18,628 元（此
    部分另加計法定遲延利息），自110 年1 月15日起至返還土
    地日止每月金額為287 元等語。
二、上訴人則以：
　㈠系爭土地共有人之一即訴外人黃竹秀於58年間將系爭土地之
    部分出售予訴外人柳班田，雙方並約定柳班田得在購得之土
    地上興建系爭地上物；嗣於64年間，柳班田將系爭地上物及
    所坐落之系爭土地之事實上處分權一同出售予訴外人向日、
    張紹清；其後，向日、張紹清再於71年2月7日將系爭地上物
    及所坐落之系爭土地之事實上處分權出售予上訴人，是上訴
    人基於系爭土地共有人間之分管契約以及占有連鎖關係得為
    有權占有。
　㈡又上訴人購得系爭地上物及所坐落之系爭土地後，逾40年間
    均無系爭土地之共有人表示異議或對上訴人提起訴訟，足認
    上訴人與系爭土地之其他共有人間具有默示分管協議，上訴
    人並非無權占有系爭土地。
　㈢再被上訴人自98年間即取得系爭土地所有權，卻迄今始就系
    爭土地行使權利，依一般社會通念可認為被上訴人行使權利
    有違「誠信原則」；況被上訴人提起本件訴訟僅能達成將系
    爭土地受占用部分面積返還全體共有人維持共有之結果，卻
    將導致上訴人無家可歸之損害，可認被上訴人請求拆屋還地
    係以損害上訴人為主要目的，顯屬權利濫用。
　㈣另縱認上訴人並無權利占用系爭土地，被上訴人所請求相當
    租金不當得利部分亦應以土地申報總價額年息3％為計算，始
    屬適當等語，資為抗辯。
三、原審為被上訴人一部勝、敗判決，即判命：㈠上訴人應將系
    爭土地如本件複丈成果圖所示編號A 、B 、C （面積共計93
    .7平方公尺）之地上物拆除與水泥地面刨除回復原狀，並將
    占用部分土地騰空返還與全體共有人。㈡上訴人應給付被上
    訴人4,116元，其中3,655元自110年1月18日（原審判決誤載
    為110年1月28日，詳後述）起，其中461元自110年1月26日
    起，均至清償日止，按年利率百分之5計算之利息。㈢上訴人
    應自110年1月15日（原審判決誤載為110年，詳後述）起至
    將上開土地騰空返還全體共有人之日止，按月給付被上訴人
    86元，並駁回被上訴人其餘之訴（被上訴人就其敗訴部分未
    據聲明不服，已告確定，不在本件審理範圍）。上訴人就其
    敗訴部分不服，提起上訴，並聲明：㈠原判決不利於上訴人
    部分廢棄。㈡上開廢棄部分，被上訴人在第一審之訴駁回。
    被上訴人則答辯聲明：上訴駁回。
四、兩造不爭執之事項（見本院卷第81至82頁，並由本院依相關
    卷證為部分文字修正）：
　㈠被上訴人為系爭土地之共有人之一。
　㈡上訴人為系爭地上物之事實上處分權人。
　㈢系爭地上物占用系爭土地之面積如本件複丈成果圖所示編號A
    、B、C部分所示。
五、被上訴人主張上訴人無權占有如本件複丈成果圖所示編號A
    、B、C部分之系爭土地，上訴人則予否認，並以前詞置辯，
    是本件之爭點為㈠上訴人有無占有系爭土地之正當權源？㈡上
    訴人得否主張被上訴人行使權利有違民法第148條之規定？㈢
    如上訴人確屬無權占有，則被上訴人所得請求之不當得利數
    額為何？以下分述之：
  ㈠上訴人有無占有系爭土地之正當權源：
  ⒈按所有人對於無權占有或侵奪其所有物者，得請求返還之。
    對於妨害其所有權者，得請求除去之；各共有人對於第三人
    ，得就共有物之全部為本於所有權之請求。但回復共有物之
    請求，僅得為共有人全體之利益為之，民法第767 條第1 項
    前段、中段、第821 條定有明文。復按當事人主張有利於己
    之事實者，就其事實有舉證之責任，民事訴訟法第277 條前
    段亦有規定。是以無權占有為原因，請求返還土地者，占有
    人自應就其取得占有係有正當權源之事實證明之（最高法院
    72年度台上字第1552號、85年度台上字第1120號、88年度台
    上字第1164號裁判意旨可資參照）。查被上訴人為系爭土地
    之共有人，上訴人就系爭地上物具有事實上處分權而占用系
    爭土地等節，業據兩造所不爭執，堪信為真，揆諸前揭舉證
    責任分配原則之說明，自應由上訴人就其占有具正當權源乙
    節負舉證責任。
  ⒉關於上訴人主張其基於系爭土地共有人間之分管契約、占有
    連鎖關係而具有占有系爭土地之正當權源：
　⑴按共有物分管契約係共有人就共有物管理方法所成立之協議
    ，依98年1月23日修正公布前之民法第820條第1項規定，應
    由共有人全體共同協議訂定之（最高法院99年度台上字第15
    53號裁判參照）；再所謂默示之意思表示，係指依表意人之
    舉動或其他情事，足以間接推知其效果意思者而言，若單純
    之沈默，除有特別情事，依社會觀念可認為一定意思表示者
    外，不得謂為默示之意思表示。另按，基於債之關係而占有
    他方所有物之一方當事人，本得向他方當事人（所有人）主
    張有占有之合法權源；如該有權占有之人將其直接占有移轉
    予第三人時，除該移轉占有性質上應經所有人同意者外，第
    三人亦得本於其所受讓之占有，對所有人主張其有占有之權
    利，此固為「占有連鎖」之原理所產生之效果。然「占有連
    鎖」之主張必以最初占有之人，係基於債之關係而合法有權
    占有為前提，其後合法受讓之占有，方能基於占有連鎖而主
    張有權占有。
　⑵觀上訴人所提出之①黃竹秀與柳班田於58年1 月28日簽立之買
    賣契約書暨附件之買賣土地位置圖、於59年4月1日簽立之合
    約書、②柳班田與張紹清、向日於64年3月20日簽立之買賣契
    約書、於64年6月17日簽立之土地、建築改良物買賣所有權
    移轉契約書、③張紹清、向日與上訴人於71年2月7日簽立之
    買賣契約書、於71年2月8日簽立之土地、建築改良物買賣所
    有權移轉契約書（見原審卷第83至87頁、第89至95頁、第97
    至101頁），固得證明黃竹秀於58年1月28日將系爭土地之特
    定部分出售予柳班田，雙方並約定柳班田得在土地上興建系
    爭地上物；嗣於64年6月間，柳班田將系爭地上物及所坐落
    之系爭土地一同出售予訴外人向日、張紹清；其後，向日、
    張紹清再於71年2月間將系爭地上物及所坐落之系爭土地一
    同出售予上訴人。
　⑶然系爭土地於58年間之共有人除黃竹秀外（於57年7月28日即
    繼承系爭土地，但遲於80年4月18日始完成登記），尚有眾
    多共有人，此有系爭土地之土地登記簿影本附卷足查（見原
    審卷第206至243頁），顯然黃竹秀一人並無法將系爭土地之
    特定部分使用權轉讓、出售予他人，則上訴人主張其得藉由
    黃竹秀、柳班田、向日與張紹清等人之層層出售、轉讓行為
    而取得所謂「系爭土地之事實上處分權」云云，已屬無稽。
    上訴人復主張斯時黃竹秀與「其餘共有人」間應有所謂默示
    分管協議云云，然細查上開系爭土地之土地登記簿影本內容
    ，可見於30、40年間繼承系爭土地，卻遲於70、80年間始登
    記為共有人者所在多有，足認系爭土地之所有權歸屬複雜，
    「其餘共有人」究竟為何人顯非一時半刻得以釐清，上訴人
    復未能就黃竹秀斯時究竟與何位共有人、如何達成默示使用
    分管協議、協議之確切內容為何等節提出具體事證，自難作
    有利上訴人之推論而逕認黃竹秀與其餘共有人間有默示分管
    契約之存在。
　⑷況黃竹秀與柳班田於58年1 月28日簽立之買賣契約書已記載
    「本件土地係祖先遺下，繼承手續尚未辦理清楚」等文字（
    見原審卷第100頁）；黃竹秀具名之64年5月28日「讓渡證明
    書」亦記明「龍潭鄉烏林段烏樹林小段地號第276號土地（
    註：與系爭土地重測前之地號相符）之一部分約41坪，讓渡
    與向日先生建築房屋使用屬實，如有其他共有人提出異議，
    全由本證明人負責」等語（見原審卷第96頁）。自上開文書
    均未提及全部共有人就系爭土地之使用已有共識之情事，反
    而載明「繼承手續尚未辦理清楚」以及如其他共有人提出異
    議之處理方式等內容，更足徵黃竹秀就系爭土地之使用根本
    並未與其他全部共有人達成（默示）合意，是上訴人空言泛
    稱黃竹秀與「其餘共有人」間應有默示分管協議云云，自難
    參採。
　⑸上訴人既未能舉證黃竹秀與其餘共有人間有默示分管契約存
    在，或有任何事實足以間接推知全體共有人就共有土地之特
    定部分，有同意黃竹秀為占有收益之合意，即難認黃竹秀對
    於系爭土地有何分管使用權，縱其同意柳班田得在系爭土地
    上興建系爭地上物，柳班田亦不因而得以有權占有，參酌前
    揭關於占有連鎖必以最初占有之人基於債之關係而合法有權
    占有為前提之說明，柳班田占用系爭土地興建系爭地上物之
    初既已屬無權占有，則向日、張紹清以及上訴人縱受讓其占
    有，亦無再主張占有連鎖之餘地。
  ⑹是上訴人主張其基於系爭土地共有人間之分管契約、占有連
    鎖關係而具有占有系爭土地之正當權源云云，尚屬無據。
　⒊關於上訴人主張其與系爭土地之其他共有人間具有默示分管
    協議而具有占有系爭土地之正當權源：
　　上訴人雖又稱其購得系爭地上物及所坐落之系爭土地後，逾
    40年間均無系爭土地之共有人表示異議或對其提起訴訟，足
    認其與系爭土地之其他共有人間具有默示分管協議云云。惟
    單純之沈默原則上不得逕認為默示之意思表示，此經說明如
    前，是上訴人僅憑其使用系爭土地期間未遭其他共有人提出
    異議，即推論有默示分管協議之存在，其立論基礎已嫌薄弱
    ；況被上訴人主張系爭土地原為黃啟珊祭祀公業之土地，於
    88年間為處理原屬祭祀公業所有之土地（包含系爭土地）均
    遭外人占用，故決議推由被上訴人就拒絕返還之無權占用者
    提起訴訟等情，業據其提出88年5月9日祭祀公業黃啟珊派下
    員籌備大會紀錄、88年7 月25日祭祀公業黃梅生及黃啟珊公
    88年度派下員派下員臨時大會會議內容為證（見原審卷第26
    8至281頁），可見系爭土地之共有人就上訴人占用系爭土地
    並非均無異議，僅係因共有人人數眾多，其權利之行使難免
    有滯礙難行之處，方未能迅速主張權利。上訴人徒憑己意，
    以系爭土地之共有人未曾表示異議、提起訴訟，即推論上訴
    人與系爭土地之其他共有人間具有默示分管協議，無法採信
    。
　4.綜上，上訴人占有系爭土地並無正當權源甚明。　
　㈡上訴人得否主張有被上訴人行使權利有違民法第148條之規定
    ？
  1.按民法第148條係規定行使權利，不得以損害他人為主要目
    的，若當事人行使權利，雖足使他人喪失利益，而苟非以損
    害他人為主要目的，即不在該條所定範圍之內（最高法院45
    年度台上字第105號判決意旨參照）。故權利濫用者，須兼
    備主觀上專以損害他人為主要目的及客觀上因權利行使取得
    利益與他人所受損害不相當，缺一不可。是以行使權利者，
    主觀上若非專以損害他人為主要目的時，縱因權利之行使致
    影響相對人之利益時，亦難認係權利濫用。次按行使權利，
    履行義務，應依誠實及信用方法，民法第148條第2項亦有明
    定。而所謂誠實信用之原則，係在具體的權利義務之關係，
    依正義公平之方法，確定並實現權利之內容，避免當事人間
    犧牲他方利益以圖利自己，自應以權利人及義務人雙方利益
    為衡量依據，並應考察權利義務之社會上作用，於具體事實
    妥善運用之方法（最高法院93年度台上字第1948號判決意旨
    參照）。
  2.經查，系爭地上物為未辦保存登記之建物，此經兩造確認無
    誤（見原審卷第283頁背面至284頁），且其使用年限如以上
    訴人取得事實上處分權之日即71年2月8日起算，已將近40年
    ；若以58年間之起造日起算，則早已逾50年，顯超出折舊年
    限。而被上訴人係為系爭土地眾多之全體共有人之利益而提
    起本件訴訟，其維護之利益非微；且上訴人既為無權占用之
    人，其破壞原先法律預設之利益歸屬狀態、損害全體共有人
    利益在先，有何理由認定被上訴人為全體共有人利益提起本
    件訴訟係以「損害上訴人為主要目的」，而有權利失效或權
    利濫用之情？再者，綜觀兩造的利益考量，並就系爭土地之
    利用情形權衡，亦難認上訴人使用年限許久之未辦保存登記
    建物之事實上處分權利益，必然大於系爭土地全體共有人就
    系爭土地利用之利益，是亦未見被上訴人提起本件訴訟有何
    違背誠信原則之情。準此，上訴人自不得主張被上訴人行使
    權利有違民法第148 條之規定。　
  ㈢被上訴人所得請求之不當得利數額為何？　　
  1.按無法律上之原因而受有利益，致他人受有損害者，應返還
    其利益，民法第179條定有明文。又依不當得利之法則請求
    返還不當得利，以無法律上之原因而受有利益，致他人受有
    損害為要件，故其得請求返還之範圍，應以對方所受之利益
    為度，非以請求人所受損害若干為準，無權占有他人土地，
    可能獲得相當於租金之利益為社會通常之觀念，此有最高法
    院61年台上字第1695號判例可參。再建築房屋之基地租金，
    依土地法第105條準用同法第97條規定，以不超過該土地申
    報價額年息10％為限，而該條所謂土地價額，依土地法施行
    法第25條規定係指法定地價而言，又法定地價依土地法第14
    8條規定，係指土地所有權人依土地法所申報之地價，在平
    均地權條例施行區域，當係指土地所有權人於地政機關舉辦
    規定地價或重新規定地價之時，於公告申報地價期間內自行
    申報之地價而言，復土地所有權人未於公告期間申報地價者
    ，以公告地價80％為其申報地價，平均地權條例第16條前段
    定有明文。另基地租金之數額，除以基地申報地價為基礎外
    ，尚須斟酌基地之位置、工商業繁榮之程度、承租人利用基
    地之經濟價值及所受利益等項，以為決定，並非必達申報總
    地價年息10％最高額，此亦有最高法院68年度台上字第3071
    號判例可資參照。
　2.上訴人無權占用系爭土地乙節，既據認定如前，則其顯受有
    使用系爭土地之利益，致被上訴人受有無法使用系爭土地之
    損害，被上訴人主張依民法不當得利法律關係訴請上訴人給
    付相當於租金之不當得利，自屬有據。本院審酌系爭土地使
    用分區為「一般農業區」，此有土地登記公務用謄本在卷可
    查（見原審卷第21頁），難以作為興建住宅使用，附近機能
    自非便利等情，認為依系爭土地當年度每平方公尺申報地價
    年息之3％計算上訴人無權占有系爭土地所受相當於租金之利
    益為適當。
  3.被上訴人請求上訴人給付自104 年8 月4 日起至110 年1 月
    14日相當於租金之不當得利部分：
    查上訴人占用系爭土地如本件複丈成果圖所示編號A 、B 、
    C部分面積共計93.7平方公尺（計算式：14.18+65.93+13.59
    =93.7，至水泥地面占用部分則未據被上訴人請求），而系
    爭土地於104 年每平方公尺申報地價為640元，105及106年
    為800元，107年起迄今則為784元等節，均為兩造所不爭執
    （見原審卷第283頁及背面）。又被上訴人於108年11月1日
    後就系爭土地之權利範圍為181440分之85007；於104年4月1
    日至108年10月31日間之系爭土地之權利範圍則為181440分
    之73667（計算式：181440分之00000-000分之54＝181440分
    之73667），此有前開土地謄本在卷可查（見原審卷第28頁
    至第30頁），是被上訴人請求相當於租金之不當得利，於10
    4年8月5日起至109年8月4日（即以起訴日回溯5年部分），
    其所得請求之金額為3,655元（計算式如附表所示）；於起
    訴後之109年8月5日至提出民事訴之變更聲明狀（下稱變更
    聲明狀）之110年1月14日，其所得請求之金額為461元【計
    算式：784*93.7*（181440分之85007）*（365分之163）*3％
    =461，元以下四捨五入】，加計上開金額，共計4,116元，
    逾此範圍之請求則屬無據，應予駁回。
  4.上開部分之遲延利息：
　⑴按給付無確定期限者，債務人於債權人得請求給付時，經其
    催告而未為給付，自受催告時起，負遲延責任。其經債權人
    起訴而送達訴狀，或依督促程序送達支付命令，或為其他相
    類之行為者，與催告有同一之效力；遲延之債務，以支付金
    錢為標的者，債權人得請求依法定利率計算之遲延利息。應
    付利息之債務，其利率未經約定，亦無法律可據者，週年利
    率為5%，民法第229條第2項、第233條第1項前段、第203條
    分別定有明文。
　⑵經查，本件給付相當租金之不當得利係屬給付無確定期限者
    ，需經債權人其催告而債務人未為給付，債務人方自受催告
    時起負遲延責任。是被上訴人以110年1月14日變更聲明狀將
    所請求上訴人給付「已受有」相當租金之不當得利數額自起
    訴狀提出之109年8月4日擴張計算至該書狀提出之110年1月1
    4日（見原審卷第72頁），則就104年8月5日至109年8月4日
    上訴人已受有之利益3,655元部分，應自起訴狀繕本送達日
    翌日起算利息，而就109年8月5日至110年1月14日上訴人已
    受有之利益461元部分，應自變更聲明狀繕本送達日翌日起
    算利息；查本件起訴狀繕本於110年1月7日寄存送達於上訴
    人住所，並於110年1月17日生合法送達效力；變更聲明狀繕
    本則於110年1月25日補充送達於上訴人，並於同日生送達效
    力，分別有送達證書各1份在卷可查（見原審卷第69頁、第7
    6頁）。從而，被上訴人請求上訴人給付已受有相當於租金
    之利益4,116元，其中3,655元部分應自110年1月18日起，另
    外461元部分則自110年1月26日起，均至清償日止，按年利
    率5％計算之利息，為有理由，應予准許，逾此範圍之請求即
    屬無據，應予駁回。至原審判決就上開3,655元部分之遲延
    利息起算日誤載為自「110年1月28日」起算，核屬民事訴訟
    法第232 條誤寫、誤算之顯然錯誤，本院爰予以更正之，附
    此敘明。
  5.被上訴人請求上訴人自110年1月15日起至返還土地之日止，
    按月給付相當於租金之不當得利部分：
　　經查，上訴人無權占用系爭土地迄未返還，被上訴人自另得
    請求上訴人自「110年1月15日起」至返還如本件複丈成果圖
    所示編號A、B、C部分之日止，按月給付相當於租金之不當
    得利金額為86元【計算式：784*93.7*（181440分之85007）
    ÷12*3％=86，元以下四捨五入）】，逾此範圍之請求，則非
    有理（原審判決於此部分之主文僅記載「110年起」，顯有
    漏載，亦應更正）。
六、綜上所述，被上訴人依民法第821 條、第767 條第1項、第1
    79 條等規定，起訴請求㈠上訴人應將系爭土地如本件複丈成
    果圖所示編號A 、B 、C （面積共計93.7平方公尺）之地上
    物拆除與水泥地面刨除回復原狀，並將占用部分土地騰空返
    還與全體共有人。㈡上訴人應給付被上訴人4,116元，其中3,
    655元自110年1月18日（原審判決誤載為110年1月28日，應
    予更正）起，其中461元自110年1月26日起，均至清償日止
    ，按年利率百分之5計算之利息。㈢上訴人應自110年1月15日
    （原審判決誤載為110年，應予更正）起至將上開土地騰空
    返還全體共有人之日止，按月給付被上訴人86元，為有理由
    。原審為被上訴人此部分勝訴之判決，核無不合，上訴論旨
    猶執前詞，指摘原判決此部分不當，聲明廢棄改判，洵非有
    據，應予駁回。
七、本件事證已臻明確，兩造其餘攻擊防禦方法及所提之證據，
    核與判決之結果不生影響，爰不予逐一論駁，併此敘明。
八、據上論結，本件上訴為無理由，判決如主文。
中　　華　　民　　國　　110 　年　　12　　月　　24　　日
                  民事第四庭  審判長法  官　游智棋

                                    法　官　林常智

                                    法　官　傅思綺
正本係照原本作成。
本判決不得上訴。
中　　華　　民　　國　　110 　年　　12　　月　　24　　日
                                    書記官  康馨予
附表（被上訴人於104年8月5日起至109年8月4日得請求之相當租
金之不當得利金額）：
編號 上訴人占用期間 申報地價 被上訴人之權利範圍 相當租金之不當得利計算式（元以下四捨五入）  １ 104 年8 月5日起至104 年12月31日 640元 181440分之73667 640*93.7*（181440 分之73667）*（365分之149）*3％=298元  ２ 105 年1 月1日起至106 年12月31日 800元 181440分之73667 800*93.7*（181440 分之73667）*2*3％=1,826元  ３ 107 年1 月1日起至108 年10月31 日 784元 181440分之73667 784*93.7*（181440 分之73667）*（365分之304）*3％=745元  ４ 108年11月1日至109 年8 月4 日 784元 181440分之85007 784*93.7*（181440 分之85007）*（365分之278）*3％=786元 合計：298+1,826+745+786=3,655元     

附件：本件複丈成果圖